臺灣高等法院刑事判決　　　　　　　　 94年度上訴字第567號
上　訴　人　臺灣桃園地方法院檢察署檢察官
上　訴　人
即　被　告　丙○○
選任辯護人　江仁俊律師
　　　　　　鄧湘全律師
上列上訴人因被告業務過失致死案件，不服臺灣桃園地方法院
93年度交訴字第105 號，中華民國94年1 月4 日第一審判決（
起訴案號：臺灣桃園地方法院檢察署93年度偵字第13625 號）
，提起上訴，本院判決如下：
    主  文
上訴駁回。
    事  實
一、丙○○任職於鼎城保全有限公司（以下簡稱：鼎城公司）保
    全員，派駐於桃園縣桃園市○○路1080號桃園市會稽國民小
    學（以下簡稱：會稽國小），擔任該校守衛門禁工作，為從
    事業務之人，於民國（下同）93年6 月12日16時許，在會稽
    國小校門口值日之際，原應注意開關電動鐵柵門時，應確認
    有無學生或其他行人出入，且依當時情形，並無不能注意之
    情事，竟疏未注意查看，即按下遙控器開關，致當時欲穿越
    鐵柵門進入校園之曾甘妹遭該鐵柵門夾住，造成曾甘妹顱內
    出血、頭部外傷，而當場死亡。
二、案經桃園縣政府警察局桃園分局報請臺灣桃園地方法院檢察
    署檢察官相驗後，由檢察官自動檢舉偵查後起訴。
    理  由
一、訊據被告丙○○固坦承有於前揭時地，按下電動鐵柵門遙控
    器之事實不諱，惟矢口否認有何業務上過失犯行，辯稱：當
    時是乙○○說使用遙控器，無法打開電動門，請伊幫忙測試
    ，伊把門打開後，就將遙控器交還乙○○，嗣後鐵柵門不是
    伊關的；伊測試遙控器時，被害人並未在電動門周圍，伊遙
    控器交還乙○○後，即至廚房巡邏，廚房離電動門約42公尺
    ，嗣即聽到乙○○與甲○○喊叫「啊，夾到人了，怎麼辦」
    等語，伊趕過去看時，曾甘妹已經被夾在鐵柵門內，伊因沒
    有遙控器，就跑到守衛室用手動的方式開啟電動門云云。惟
    查：
（一）前揭事實，業據被害人家屬即告訴人曾阿龍、曾茂詮指訴
      歷歷，核與事故發生時現場證人乙○○、甲○○於警訊、
      、原審及本院審理時證述情節相符，並有事故發生時現場
      照片10幀、相驗照片12幀附卷足憑。
（二）又被害人曾甘妹確係因電動門操控不當夾到當場死亡之事
      實，經119 報由桃園縣政府警察局桃園分局，轉報請臺灣
      桃園地方法院檢察署檢察官率法醫到場相驗，死亡原因為
      ：「顱內出血、頭部外傷、遭電動鐵門夾住」等情，製有
      相驗筆錄、驗斷書、相驗屍體證明書、相驗結果報告書各
      1 件附卷足參，並有桃園縣政府警察局桃園分局處理相驗
      案件初步調查報告暨報驗書、93年6 月21日桃警刑分字第
      0931039217號函各1 紙在卷可憑。
（三）被告雖辯稱：學校前1 日有調整電動門遙控器頻率，因證
      人乙○○打不開鐵柵門，伊幫乙○○測試遙控器，在與乙○○見面的地方打不開，測試結果開關與之前相反，後來
      伊繼續走到廚房前時，搖控門就可以打開了，伊打開電動
      門後，沒有看到被害人在門外面，伊就把遙控器交給乙○○，繼續去巡邏，在伊到廚房之途中，才聽到後面的叫聲
      「夾到人」，出來時看到被害人夾在門中間云云；然查：
    (1)被告先於警詢時坦承：伊是會稽國小警衛，當時巡視校園
      後準備回家，走到1072巷5 號前，遇到乙○○，乙○○告
      訴伊遙控器不能使用，並將遙控器拿給伊，伊使用後無法
      開啟鐵門，後來走近一點就可以使用，嗣鐵柵門打開2 公
      尺後又不能使用，再按2 下又可以使用，然後看見曾甘妹
      妹女士就倒臥在地，然後就打電話給119 等語明確（見相
      驗卷第36頁反面）；嗣於檢察官相驗時亦坦承：當天下午
      5 點35分許，曾甘妹曾來學校與伊聊天，到6 點左右，伊
      去操場請民眾離開，之後伊將鐵門關起來，6 點5 分伊巡
      視校園至1072巷5 號前，碰到乙○○，乙○○告知遙控器
      無法使用，經伊測試也無法使用，之後伊走到廚房，比較
      接近鐵門又按了幾下，門打開約1 到2 公尺，門又忽然停
      止，伊又按停止鍵，鐵門又開始走，後來發現死者夾在門
      縫，當時發現她倒地頭在門外，後來打119 ，乙○○去通
      知家屬等語；又稱：如人的高度比鐵門高就可看到人之位
      置，如比較低就看不到，伊當時因門打不開，僅注意看遙
      控器，之後抬頭才看見被害人被夾住等語（見相驗卷第20
      頁反面、第21頁）；而被告對其警訊、偵訊筆錄之證據能
      力及該供述之內容，並不爭執（見原審卷第46頁、第109
      頁），足見被告係因操控遙控器無法順利開關該電動門，
      因反覆操控遙控器開關，而當時低頭注視遙控器按鍵有無
      異常，嗣隳聽到有人喊叫「夾到人」時，抬頭始見被害人
      已遭電動門夾住等情，故其當時顯係因疏未注意查看有無
      人站於電動門口，致當時欲穿越電動門進入校內之曾甘妹
      當場遭門夾死，其過失情節已屬明確。
    (2)證人乙○○於原審勘驗時在現場指證、畫點，並證稱：伊
      在1072巷5 號如勘驗附圖（見原審卷第71頁）Ａ點時，測
      試遙控器打不開門，就往前走2 公尺到Ｂ點，剛好遇到被
      告走過來，被告拿走其遙控器，被告邊走邊測試遙控器，
      走到Ｃ點時就說：「夾到了，夾到了」，伊和甲○○就走
      過來查看，被告先跑到側門口，伊就跟著跑過去，伊到門
      口Ｄ點時，就看到有1 位老太太左側面被鐵門夾在門牆邊
      ，伊有問被告為何會發生此事，被告說：「我就叫他不要
      過來，她還要進來」，被告用手拉鐵門拉不開，就進入守
      衛室，並打電話通知救護車，之後被告又把鐵門往內拉開
      一點，老太太就倒下來等語（見原審卷第67頁反面、第68
      頁），而依勘驗附圖顯示：Ａ點斜距其宿舍1072巷5 號門
      口約3 ．8 公尺，Ａ至Ｂ點約2 公尺，Ｂ至Ｃ點約14．8
      公尺，Ｃ至Ｄ點約11公尺，Ｃ點即為被告喊「夾到了」之
      位置，有原審93年12月9 日勘驗筆錄可參（見原審卷第67
      頁以下）；證人於原審審理時經交互詰問時，除為同上之
      證述外，並證稱：伊測試遙控器時有看到被害人站在鐵門
      外，有聽到被告在遙控門的方向，邊走邊說「不要進來」
      、「不要進來」（台語），但不知被告是跟誰講話等語（
      見原審卷第90頁、93頁、94頁），核與被告於警訊及相驗
      時之前揭供述大致相符，堪以採信。
    (3)證人甲○○於原審勘驗時，亦於現場指證、畫點，並證稱
      ：伊當天下午4 點左右來找乙○○，後來伊要回家，乙○○在她家門口拿遙控器要開門，後來打不開，被告巡邏過
      來，乙○○把遙控器給被告，請被告幫忙測試，伊與乙○○在聊天，伊沒有注意被告舉動，被告往側門的方向走，
      邊走邊測試遙控器，伊就牽機車與乙○○一起往側門方向
      行進，門本來是關的，就在Ｅ點時，伊有聽到被告說：「
      不能進來」（台語），當時被告站在Ｆ點，距離Ｂ點5 ．
      3 公尺，後來伊發現門有打開，伊走到Ｇ點時，門又關起
      來，被告在前面，老太太還在外面，伊走到Ｈ點時，就聽
      到前面被告說：「夾到了、夾到了」（台語），被告先跑
      過去側門口，乙○○在後面，伊也跟著往前跑，後來伊發
      現被告要把鐵門打開，就到警衛室按控制器等語（見原審
      卷第68頁及其反面），而依勘驗附圖顯示：Ｆ點距離Ｂ點
      有5 ．3 公尺，Ｈ點距離Ｂ點有12．6 公尺，亦有原審前
      揭勘驗筆錄可參；證人甲○○於原審審理時經交互詰問，
      復為上述同旨之陳述（見原審卷第100 頁以下），核與證
      人乙○○前後證述意旨相符，堪以採信。足認被告前開操
      作遙控器確有疏失之情事。
    (4)參諸該電動鐵門係由橫豎多根不銹鋼桿組成，中間均有透
      空部分，未有鐵板密封之事實，有相驗卷附該鐵門照片數
      幀為憑，縱被害人曾甘妹身高較該鐵門高度為低，若被告
      能稍加留意，應可發現被害人。況由證人乙○○、甲○○
      前揭證述得知，被告於往側門邊走邊測試測試遙控器數次
      當中，已經看到被害人曾甘妹站在該門口，並曾警告曾甘
      妹不要進來，尤應暫停操作遙控器，請曾甘妹確實進入門
      內、或先請離去，等待檢查確無人欲進出該鐵門口後，始
      得再次測試，或就此暫不再關上鐵門，待甲○○離去後再
      為處理，但被告未此之為，仍持續前進邊走邊測試，致造
      成此事故；是其上開所辯，顯係避就之詞，不足採信。
（四）再就發生事故當時，證人乙○○所有之該只遙控器究在何
      人手上一節，被告雖一再辯稱：後來伊繼續走到廚房前時
      ，電動門就打開了，伊就把遙控器交給乙○○，再去巡邏
      ，後來聽到乙○○說夾到了，伊才跑回大門，伊到警衛室
      是用手動方式開門云云。惟查：
    (1)證人乙○○於原審審理時證述：被告拿走伊之遙控器測試
      後直至被告說「夾到人」這段時間，被告均未將遙控器交
      還予伊，嗣伊係於警衛室，警察叫伊去做筆錄時，才在警
      衛室桌上拿回伊的搖控器，且做完筆錄後亦未將遙控器交
      給警員，直至第2 天證人即鼎城公司代理組長宋維榮始來
      跟伊要遙控器等語（見原審卷第94頁、第96頁、第98頁）
      ，於本院審理時復為相同之證述（見本院卷第51頁）。而
      證人宋維榮於原審審理時證稱：12日發生事故後，到13日
      8 點半左右有向乙○○拿遙控器等語（見原審卷第103 頁
      ）。又上開證言，僅足證明證人宋維榮有向乙○○拿取遙
      控器，不能證明被告有將遙控器交還乙○○，是無法資為
      有利於被告之認定。
    (2)再證人甲○○於原審審理時亦證稱：門打開後，被告並無
      將搖控器還給乙○○有等語（見原審卷第102 頁、第103
      頁），核與前揭證人乙○○之證述相符。
    (3)另證人羅文祥於原審勘驗時證述：案發前1 天（11日）有
      請廠商來修理鐵門，有更換搖控器主機，伊有請其他持有
      遙控器的人更換頻率，不能改的，就換掉遙控器，有測試
      主機沒有問題，被告當時有說遙控器開關相反等語（見原
      審卷第69頁），與被告所辯：前1 日搖控器線路之關、關
      鍵位置變更、相反等語固屬相符，惟證人羅文祥同時亦證
      稱：伊有跟被告問說是否要變更線路，被告說「沒關係」
      ，就沒有更換等語明確（見同上頁筆錄），足見被告於案
      發前1 日即已知悉搖控器之開關按鍵與原遙控器相反，而
      證人乙○○既係因為不知遙控器按鍵已更動，故而打不開
      鐵柵門，被告明知遙控器已更換，且其上之開關按鍵與之
      前遙控器按鍵相反，若被告於幫忙乙○○測試後，有將遙
      控器交還乙○○，衡諸常情，自會將遙控器按鍵已更動之
      事告知乙○○，惟被告於自承從未將遙控器按鍵更換之事
      告知乙○○，顯見被告根本未將遙控器交還乙○○甚明。
    (4)再被告辯稱有將遙控器交還乙○○云云，無非意指本案係
      乙○○操作遙控器不當夾死被害人，然案發當日係因證人
      甲○○有事來找乙○○，於要回家時，乙○○無法使用遙
      控器打開鐵柵門，始請被告幫忙測試遙控器，嗣被告將鐵
      柵門打開，然斯時乙○○及甲○○既仍在校內，並未走出
      大門，而甲○○在本院審理時又證稱當時大門已打開約1
      公尺之距離，已足讓伊及機車進出（見本院卷第53頁），
      其等目的既係為走出校門，而鐵柵門又經被告開啟，則乙○○又何必持遙控器將鐵柵門關閉，此顯與常情有違，益
      徵被告並未將遙控器交還乙○○，且乙○○當時根本無使
      用遙控器關閉鐵柵門之必要甚明。反而，因前開遙控器之
      開關按鍵於案發前1 日始更動，復徵之被告於警訊及檢察
      官相驗時自承伊於測試遙控器時，鐵門有開開停停之情形
      ，已如前述，顯然被告係因不諳使用新的遙控器，反覆測
      試，始造成鐵柵門關閉夾死被害人之情，至為明確，且亦
      不悖於常理。
（五）至辯護人指證人乙○○、甲○○就被告究竟係直接由證人
      徐淑貞手中將遙控器取走或係乙○○將遙控器交由被告請
      其測試一節，有先後供述不一之情形云云，惟無論被告係
      直接從證人乙○○手中將遙控器取走，或係證人乙○○將
      遙控器交予被告，被告從不否認有持乙○○遙控器測試之
      事，且證人甲○○於本院審理時特別針對此點證稱：係證
      人乙○○將遙控器擺在手中伸向被告，而被告從從素貞手
      中將遙控器取走等語（見本院卷第52頁），是證人等只是
      對於被告相同之動作，作不同之描述，且其等證述之情節
      亦無矛盾之處；又被告如何取得遙控器與本件案情又無甚
      大關係，尚難因其等對於此無關案情之細節所述稍有差異
      ，即謂所證均不可採。
（六）再辯護人又辯稱：證人乙○○於原審審理時證稱伊將遙控
      器交予被告後，未與甲○○邊走邊聊天，與證人甲○○所
      證人伊有牽著機車與乙○○邊走邊聊天之情不符云云，惟
      證人之記憶會因時間經過而有所淡忘，猶難期待其等對於
      生活瑣碎或細節之事，均有完整之記憶，證人乙○○於檢
      察官相驗時已證稱伊與甲○○當時確有邊走邊聊天等情（
      見相驗卷第6頁），而於原審審理時已距案發時有半年之
      久，本難期其有完整之記憶，其為與於檢察官相驗時、及
      與證人甲○○所證不符之證詞，顯係因記憶模糊所致。且
      證人乙○○與甲○○是否有邊走邊聊天一節，與被告是否
      有業務過失致死，毫無關係。是尚難據此而為有利於被告
      之認定。
（七）又辯護人指稱乙○○證稱其將遙控器交予被告測試之後未
      注意被告有無將鐵柵門開啟一節，有違人之經驗法則云云
      。惟證人乙○○將遙控器交予被告後有與另一證人甲○○
      邊走邊聊天等情，已如前述，而從被告測試遙控器到被害
      人被鐵柵門夾到之間，時間亦極為短暫，是證人乙○○因
      聊天而未留意鐵柵門是否開啟，亦非難以想像之事，是辯
      護人指稱乙○○前揭證詞有違經驗法則云云，顯有誤會。
（八）再證人係就其親身經歷之事而為證言，證人之間會因彼此
      觀察角度、或本身之視力、聽力、注意能力、記憶力之不
      同而為不同之證言。準此，證人甲○○因囿於前開因素，
      證稱其不確定證人乙○○有無進入警衛室或有否取走遙控
      器云云，既係本於其個人經歷之事而為證言，豈能因其未
      注意另一證人乙○○之各項動作即謂其本身或證人乙○○
      所證必有一方為不實，辯謢人執此指摘證人等之證詞，亦
      有未洽。
（九）再證人乙○○與甲○○於原審勘驗時針對案發當時其等與
      被告之相關位置各自為供述，並製有勘驗筆錄及附圖，已
      如前述（見原審卷第67頁至第71頁），就附圖而言（見同
      上卷第71頁），證人乙○○證稱，伊於Ａ點時打不開鐵門
      ，於Ｂ點時被告將遙控器取走測試，於Ｃ點時聽到被告喊
      「夾到了、夾到了」，到Ｄ點時看到被害人夾於門中等情
      ，與證人甲○○證稱：伊於Ｅ點時聽見被告對被害人說「
      不能進來」，當時被告站在Ｆ點，而到Ｇ點時原開啟之門
      又關上，到Ｈ點時就聽到被告說「夾到了、夾到了」等語
      。證人乙○○係證稱被告走到Ｃ點時，伊聽到被告說「夾
      到了、夾到了」，與證人甲○○證稱係伊自己走到Ｈ點時
      ，聽到被告說「夾到了、夾到了」等語，其等既係就不同
      之人（自己或被告）之相關位置而為證述，有何矛盾之處
      可言。縱證人甲○○於原審審理時就其究竟於Ｃ點或Ｈ點
      聽到被告喊「夾到了、夾到了」之證詞有所游移，亦應係
      記憶不清所致，自應以其於原審勘驗時在現場所指之位置
      較為正確。是辯謢人認其等之上開證言有矛盾之處云云，
      亦不可採。
（十）至被告於案發後僅有打119 電話請救護車到現場處理，並
      未另外報案等情，已為被告所自承；而證人即處理本案之
      桃園分局同安派出所警員丁○○於本院審理時證稱：伊係
      經由勤務中心通報到現場處理，伊抵達時已有巡邏警員在
      現場處理，且消防隊亦到達現場，惟被告未承認有使用遙
      控器，而係證人乙○○、甲○○告知伊係被告操作遙控器
      等語（見本院卷第46頁、第47頁），是被告顯然並未於警
      員知悉何人為犯人之前坦承犯行，並有接受裁判之意，自
      與自首要件不符，亦附此敘明。
（十一）綜上所述，被告前揭操控電動門失當之過失行為，與被害
      人曾甘妹死亡間，具有相當因果關係。本件事證已臻明確
      ，被告所辯均屬畏罪卸責之詞，不足採信，被告犯行洵堪
      認定，應依法論科。
二、按刑法上所謂業務，係指以反覆同種類之行為為目的之社會
    活動而言，至於其報酬之有無，是否以營利為目的，均非所
    問，只須其具有反覆繼續性，即屬之。又刑法上所謂業務，
    係以事實上執行業務者為標準，故一人不以一種業務為限，
    如一人同時兼有二種或二種以上之業務，而在某一種業務上
    有致人於死之行為，即應負其業務上致人於死之罪責；且所
    謂業務者，其主要業務固不待論，即為完成主要業務所附隨
    之準備工作與輔助事務，亦應包括在內。被告自承伊作為保
    全守衛，負責門禁管理，操作遙控器、巡邏校園均係被告平
    日白天保全業務範圍，縱當時已是一般學童、教職員放學、
    下班時間，學校規定外人不得再進入校園，惟其仍在執行職
    務當中，則其操作遙控器自應盡其注意義務，本件既為被告
    操作遙控器失當致被害人死亡，自為其執行業務範圍內，被
    告否認有業務上過失云云，所辯應無可採。
三、查被告丙○○係任職於鼎城公司保全員，派駐於會稽國小，
    擔任該校守衛門禁、巡邏校園工作為業，已據其於警訊及審
    判中供述甚明，係從事業務之人。核被告所為，係犯刑法第
    276 條第2 項（原判決誤載為第1 項）之業務過失致死罪。
    原審以被告罪證明確，因而依刑法第276 條第2 項、第41條
    第1 項前段，罰金罰鍰提高標準條例第1 條前段、第2 條之
    規定，並審酌被告因業務上過失肇事，致被害人死亡，過失
    程度不輕，惟事故發生係因幫人測試遙控器，且遙控器開關
    甫於前1日更換頻率，尚未熟稔，事發後即在現場協助處理
    ，並通知119 救護車，並無逃避，暨其犯罪之手段、過失情
    節、犯罪時所受之刺激及其品行、生活狀況、智識程度為高
    中畢業、犯罪所生之損害，及犯罪後否認有業務上過失，且
    尚未與被害人家屬達成和解等一切情狀，量處被告有期徒刑
    6 月，並諭知易科罰金之折算標準。其認事用法，均無違誤
    ，量刑亦稱妥適，檢察官依循告訴人之請求提起上訴，認原
    審量刑過輕，就原審法院適法範圍裁量權之行使為爭執；被
    告上訴意旨，仍執前詞，否認犯罪，指摘原判決為不當，均
    無理由，應駁回之。至辯護人雖請求將被告及證人乙○○、
    甲○○送請相關單位接受測謊云云，惟本院考慮本案發生迄
    今已接近1 年，相關人士之情緒已逐漸平復，是此時將其等
    失鑑定之精確性，是無送測謊之必要，附此敘明。
據上論斷，應依刑事訴訟法第368 條，判決如主文。
本案經檢察官曾忠己到庭執行職務。
中　　華　　民　　國　　94　　年　　4 　　月　　13　　日
　　　　　　　　　刑事第四庭    審判長法　官  周煙平
　　　　　　　　　　　　　　　　　　  法　官  周政達
　　　　　　　　　　　　　　　　　　  法　官  謝靜恒
以上正本證明與原本無異。
如不服本判決應於收受送達後十日內向本院提出上訴書狀，其未
敘述上訴之理由者並得於提起上訴後十日內向本院補提理由書（
均須按他造當事人之人數附繕本）。
                                      書記官  魏淑娟
中　　華　　民　　國　　94　　年　　4 　　月　　13　　日
附錄：本案論罪科刑法條全文
刑法第276 條第2 項：
從事業務之人，因業務上之過失犯前項之罪者，處5 年以下有期
徒刑或拘役、得併科3000元以下罰金。
